臺灣板橋地方法院民事判決　　　　　　　 100年度訴字第39號
原　　　告　李素琴
訴訟代理人　連世昌律師
被　　　告　李樹益
訴訟代理人　余欽博律師
上列當事人間請求損害賠償等事件，經本院於民國100年4月11日
言詞辯論終結，判決如下：
    主      文
被告應給付原告新台幣壹佰陸拾萬元，及自民國99年8 月20日起
至清償日止，按週年利率百分之5計算之利息。
訴訟費用由被告負擔百分之五十四，餘由原告負擔 。
本判決於原告以新台幣伍拾伍萬元供擔保後，得假執行。但被告
得以新台幣壹佰陸拾萬元供擔保後，免為假執行。
    事實及理由
一、原告起訴主張：
  (一)被告前於民國99年7 月10日與原告簽定不動產買賣合約（下
    稱系爭契約），以總價款新台幣（下同）3060萬元出售渠所
    有之坐落於台北縣新莊市○○路○段8號8樓的房地（下稱系
    爭房地），並由原告於簽約時支付第一期簽約款300 萬元，
    且依系爭契約第2 條約定將買賣價金依約存匯入安信建築經
    理股份有限公司（下稱安信公司）於金融機構所開立的買賣
    價金履約保證專戶（辦理履約保證）。
  (二)依系爭契約書第3條第2項約定：被告同時應交付土地及建築
    改良物所有權狀正本，由特約地政士(代書)收執保管。且依
    系爭契約第3條第2項約定：被告應於99年7 月10日備齊一切
    過戶資料並攜帶印鑑章、身分證明文件、稅單等資料交付特
    約地政士(代書)收執，雙方並蓋妥移轉登記書表，以便辦理
    產權移轉作業。詎被告未於期日內交付上開必要文件以憑辦
    理過戶，俟經原告於99年7月29日以板橋海山存證信函第242
    號書面限期5日催告亦未履行，最後，原告於99年8月16日再
    次書面限期3 日履行辦理交付必要文件，逾期並同時為解約
    、求償之意思表示，惟被告迄今仍置之不理，不依約如期交
    付過戶資料及印鑑證明書等資以辦理履行產權過戶之必要文
    件。
  (三)依系爭契約第10條第1、3項有關違約、解除契約暨賠償責任
    約定(1)兩造任一方若發生不依約履行義務之違約情事，於經
    他方定期間催告仍未履行時，他方得解除本約。(2)本約簽訂
    後，乙方(被告)若有違約情事致本約解除，應立即返還收價
    金並負擔甲方(原告)所受損害之賠償外，並同意按原告已支
    付價金總額計算，作為懲罰性違約金給付原告。而原告已於
    99年7月10日簽定系爭契約時支付第一期簽約金300萬元。系
    爭契約被告並未依約限期履行，業經原告解約，為此，原告
    依系爭契約第10條第1、3項規定，請求被告給付懲罰性違約
    金300萬元及法定遲延利息。
  (四)被告辯稱簽訂系爭契約係遭第三人脅迫簽立，顯無理由。兩
    造曾數度協商被告賠償之數額，協商不成後，被告竟於同年
    9月1日函知渠主張遭脅迫為由，欲否認兩造簽訂系爭契約。
    被告於簽訂系爭契約時，係於住商不動產中平加盟店裡，且
    有房仲人員、原告及簽約地政士在場，何來遭受脅迫簽約之
    情，且該脅迫之說，亦與常情、事理不合，顯見被告乃為卸
    責之詞。
  (五)參酌中華民國90年9月3日內政部台(90)內中地字第90836628
    號公告修訂成屋買賣契約書範本第10條違約罰則規定，其就
    價金沒收作為違約金，係以不超過房地總價百分之15為標準
    。查系爭房地總價3060萬元，原告係依兩造明定之約定違約
    金數額300萬元求償，經核算僅為總價款之百分之9(300÷30
    60=0.098 )，未超過房地總價百分之15，難認為違約金有過
    高之情事。原告買受系爭房地之目的係作為公司商業辦公之
    用，簽約時之時空背景乃處於台灣房價飆漲時代，被告若能
    於當時候如期依約履行移轉產權並交屋時，原告可得享受之
    一切履約利益除了包括商業辦公使用、收益之外，尚包括不
    動產漲價之增值利益，以及轉售之價差，原告確實因為被告
    不履約受有極大損失，此均經原告考量後並經兩造訂於系爭
    契約之懲罰性違約金額裡。現因本件契約解除，原告需重行
    花費時間心力另覓商業辦公場所，尚需支出佣金，及其他不
    可預測之損害。
  (六)原告訴之聲明：被告應給付原告300萬元，及自99年8月16日
    起至清償日止，按週年利率百分之5 計算之利息。併陳明願
    供擔保，請宣告准予假執行。
二、被告則辯稱：
  (一)緣於99年7 月10日兩造於住商不動產中平加盟店簽立系爭契
    約，約定由被告將名下所有系爭房地以3060萬出售予原告，
    惟查，系爭契約乃係因被告受第三人胞弟李坤龍以威脅被告
    生命、身體安全之情形下所簽立。被告並已於99年9月1日以
    台北北門郵局存證信函第2935號通知原告依民法第92條撤銷
    與原告間所簽立之系爭契約所為之意思表示。從而，系爭契
    約既經被告以上開存證信函通知撤銷買賣之意思表示，原告
    再執此合約主張被告應負責違約賠償責任，即屬無理。
  (二)系爭契約所約定之違約金亦屬過高，請求鈞院予以酌減。查
    原告提起本訴係依系爭契約第10條第3 款規定「本約簽訂後
    ，乙方(即被告)如有擅自違約、不為給付、給付不能或違約
    情事致本約解除，應立即返還已收價金並負擔甲方(即原告)
    所受損害之賠償以外，並同意按甲方已給付價金總額計算，
    作為懲罰性違約金給付甲方。」之規定請求被告應給付 300
    萬元之懲罰性違約金及法定遲延利息。惟按約定之違約金額
    過高者，法院得減至相當之數額，為民法第252 條所明定，
    原告所給付之第一期款300 萬元係存入安信公司於金融機構
    所開立之買賣價金履約保證專戶，並非直接交予被告，退步
    言之，如認定被告確屬違約(僅係假設，非自認)，然系爭合
    約所約定之違約金亦屬過高，如認原告得請求300 萬元之違
    約金顯失公平，爰請審酌上情，酌減違約金，始合乎公平正
    義。
  (三)被告答辯聲明：原告之訴及假執行之聲請均駁回。併陳明如
    受不利益之判決，願供擔保請准宣告免為假執行。
三、本件兩造不爭執事項：
  (一)兩造簽訂系爭契約之真正。
  (二)被告已收受原告之解除系爭契約之存證信函之事實。
  (三)被證一原告有收受。
  (四)系爭房地登記所有權人為被告李樹益，系爭房地並無遭假扣
    押等原告致不能處分之法定事由。
  (五)原告確有給付系爭契約之第1期款300萬元（簽約款），簽約
    款依約由安信公司（履約保證公司）保管；原告基於已解除
    系爭契約，而於99年12月31日取回簽約款300萬元之事實。
  (六)系爭房地目前之價值相較於簽訂系爭買賣時為低之事實。
四、本件兩造爭執之點，在於：
  (一)被告以遭受脅迫而為出賣系爭房地之意思表示為事由，主張
    撤銷系爭契約之意思表示是否合法？
  (二)原告主張解除系爭契約是否合法？
  (三)原告依系爭契約第10條第3項規定，得否按已給付系爭契約3
    00萬元價金之金額，請求被告給付同額之懲罰性違約金？亦
    即如被告應給付懲罰性違約金予原告，則懲罰性違約金是否
    過高而得為酌減？
    茲分述如下：
  (一)被告並未遭受脅迫而為出賣系爭房地之意思表示，被告撤銷
    系爭契約之意思表示不生效力：
    被告辯稱：被告遭受其弟李坤龍之脅迫而為出賣系爭房地之
    意思表示，已撤銷系爭契約之意思表等語。原告則主張：被
    告並未遭受其弟李坤龍之脅迫而為出賣系爭房地之意思表示
    等語。
    經查：
    (1)兩造簽訂系爭契約之事實，此為兩造所不爭執之事實，且
      有系爭契約書在卷可稽（見本院卷第5 至10頁）。是兩造
      簽署系爭契約合法有效，應堪認定。
    (2)被告聲請訊問證人即被告之弟李坤龍，用以證明被告因遭
      受其弟李坤龍之脅迫而為出賣系爭房地之意思表示之事實
      。惟依證人李坤龍到庭證稱：「系爭房地是我爸爸的房子
      ，我對系爭房地有3分之1的權利，只是登記在被告李樹益
      名下，有寫字據，內容是三個兄弟各有3分之1權利。我不
      認識原告李素琴，簽約時有看過原告。....仲介說買方要
      在他們那邊簽約，我和李樹益去，房地要賣的時候，李樹
      益有寫授權書給我，交由我來賣。....我弟弟認識仲介，
      我們之前有商量過房地要賣，所以我弟弟有跟仲介說房地
      要賣，但是沒有訂立仲介契約，仲介就已經找到買主了，
      說要去簽約，我就去簽約。房地要賣的時候，我們3 個兄
      弟都同意我，我沒有脅迫我弟弟或是被告李樹益要賣房地
      。....我沒有脅迫被告李樹益（出賣系爭房地）。」等情
      ，準此以觀，依證人李坤龍之證言，並無法證明被告確有
      遭證人李坤龍之脅迫而為出賣系爭房地之意思表示之事實
      存在。此外，被告並未依民事訴訟法第277 條本文規定，
      負舉證證明被告確有遭受證人李坤龍之脅迫而為出賣系爭
      房地意思表示之積極有利之事實。是被告辯稱因遭受其弟
      李坤龍之脅迫而為出賣系爭房地之意思表示，而為撤銷系
      爭契約之意思表示云云，尚乏依據，自難逕認被告撤銷系
      爭契約之意思表示，合法有效，應可認定。
    (2)從而，被告辯稱已撤銷系爭契約之意思表示云云，要不可
      取，自不生效，洵屬甚明。
  (二)原告解除系爭契約合法有效：
    原告主張：被告未依約交付產權過戶相關資料，經原告催告
    亦未履約，爰解除系爭契約等語。被告則辯稱：被告遭受其
    弟李坤龍之脅迫而為出賣系爭房地之意思表示，已撤銷系爭
    契約之意思表示等語。
    經查：
    (1)被告辯稱：被告遭受其弟李坤龍之脅迫而為出賣系爭房地
      之意思表示，已撤銷系爭契約之意思表示云云，要不可取
      ，已如前述。
    (2)依系爭契約第3條第2項之約定：被告應於99年7 月10日備
      齊一切過戶資料並攜帶印鑑章、身分證明文件、稅單等資
      料交付特約地政士(代書)收執，雙方並蓋妥移轉登記書表
      ，以便辦理產權移轉作業。（見本院卷第6 頁）。是被告
      依約負有應於99年7 月10日交付上開必要文件以憑辦理移
      系爭房地所有權之義務。惟被告未依約於99年7 月10日交
      付上開必要文件，經原告於同年月29日以板橋海山存證信
      函第242號書面限期5日催告，被告亦未依約履行，原告再
      於99年8月16日限期3日履行辦理交付必要文件，逾期並同
      時為解約、求償之意思表示等情，此有存證信函二件及掛
      號回執二件為證（見本院卷第11至15頁），亦為被告所不
      爭執之事實，被告既未依約如期交付系爭房地所有權移轉
      及印鑑證明書等資料以辦理履行產權過戶之必要文件，則
      原告依約解除系爭契約，合屬有效。
    (3)基上，原告已依約合法解除系爭契約，應可認定。
  (三)原告依系爭契約第10條第3 項規定，得請求被告給付懲罰性
    違約金款項：
    原告主張：依系爭契約第10條第1、3項規定，請求被告給付
    懲罰性違約金300萬元，及自99年8月16日之翌日起按週年利
    率百分之5計算之利息等語。被告則辯稱：原告所給付之第1
    期款300 萬元係存入安信公司於金融機構所開立之買賣價金
    履約保證專戶，並非直接交予被告；退步言之，系爭契約所
    約定之違約金亦屬過高，原告得請求300 萬元之違約金顯失
    公平，爰請審酌上情，酌減違約金，始合乎公平正義等語。
    經查：
    (1)依系爭契約第3條約定，原告應支付第1 期簽約款300萬元
      ，及系爭契約第2 條約定，原告給付之買賣價金，依約存
      匯入安信公司於金融機構所開立的買賣價金履約保證專戶
      ，此有系爭契約書1件在卷可稽（見本院卷第6頁）。準此
      以觀，原告依約給付被告第1期簽約款300萬元，存匯入安
      信公司於金融機構所開立的買賣價金履約保證專戶，依約
      並無違誤。是原告已有依約給付被告第1期簽約款300萬元
      之事實，應可認定。
    (2)依系爭契約第10條第1、3項約定：「....任一方若發生不
      依約履行義務之違約情事，於經他方定期間催告仍未履行
      時，他方得解除本約。」、「本約簽訂後，乙方(被告)若
      有違約情事致本約解除，應立即返還收價金並負擔甲方(
      原告）所受損害之賠償外，並同意按甲方(原告)已支付價
      金總額計算，作為懲罰性違約金給付甲方(原告)。」（見
      本院卷第8 頁）。原告因被告未依約及原告之催告如期交
      付系爭房地所有權移轉及印鑑證明書等資料以辦理履行產
      權過戶之必要文件，經原告依約解除系爭契約，已如前述
      。則原告自得依此約定請求被告給付懲罰性違約金，於法
      尚無不合。
    (3)按「當事人約定契約不履行之違約金過高者，法院固得依
      民法第252 條以職權減至相當之數額，惟是否相當仍須依
      一般客觀事實、社會經濟狀況及當事人所受損害情形，以
      為酌定標準。」（最高法院49年台上字第807 號判例意旨
      參照）。又「約定違約金是否過高，應就債務人若能如期
      履行債務時，債權人可得享受之一切利益為衡量之標準。
      」（最高法院51年台上字第19號判例意旨參照）。是約定
      之違約金額過高者，法院得依職權減至相當之數額，為民
      法第252 條所明定。而契約當事人約定之違約金是否過高
      ，應依一般客觀之事實、社會經濟狀況、當事人實際上所
      受損害及債務人如能如期履行債務時，債權人可享受之一
      切利益為衡量標準，庶符實情而得法理之平。又民法第14
      8條第2項規定，行使權利，履行義務，應依誠實及信用方
      法，則當事人約定之違約金是否過高而顯失公平，非不能
      依誠信原則予以檢驗（最高法院95年台上字第1095號判決
      意旨參照）。是民法第252 條規定乃係賦與法官依兩造所
      提出之事證資料，斟酌社會經濟狀況並平衡兩造利益而為
      妥適判斷之權限。
    (4)本院審酌兩造簽訂系爭契約，被告並未證明確受他人脅迫
      之事實，且系爭買賣價金計3060萬元，原告依約於99年 7
      月10日給付被告之第1期款300萬元存入安信公司帳戶，原
      告因已解除系爭契約而於99年12月31日自安信公司取回該
      300 萬元；又系爭房地如能履約，原告自承得供作辦公室
      （原告個人獨資之公司）使用之價值利益；再依兩造所約
      定之300 萬元懲罰性違約金，與系爭買賣價金3060萬元計
      算比例高達百分之9.8 以上，此之比例顯屬甚高。至於90
      年9月3日內政部台(90)內中地字第90836628號公告修訂成
      屋買賣契約書範本第10條違約罰則規定，固就違約金之約
      定，係以不超過房地總價百分之15為限。惟此範本係就損
      害賠償總額預定性之違約金而為規範，並非係懲罰性違約
      金而為規範，亦有範本之簽約注意事項第10點已有詳細說
      明，殊不得相比擬而認本件懲罰性違約金在系爭房地總價
      百分之15範圍內均未逾公平性。是原告主張系爭300 萬元
      懲罰性違約金之約定，尚未逾系爭房地總價百分之15，難
      認違約金有過高之情事云云，自不可取。且本件原告僅請
      求懲罰性違約金，至於原告並未請求損害賠償，是原告是
      否因解除系爭契約另受損害，非本件所得審究之範圍。又
      被告辯稱系爭房地目前價值比之系爭買賣時降價2至3成，
      原告則表明固有降低，但不清楚降低之數額（見本院卷第
      62頁），且眾所週知，目前社會上房地市場狀況，確實略
      有降低之事實。又本件係因被告違約不履行，經原告催告
      後解除系爭契約之事實，本院基於卷內上開資料事實，綜
      合考量，認系爭懲罰違約金以160 萬元，庶符實情而得法
      理之平，應屬公允。是原告在此160 萬元違約金請求之範
      圍內，應予准許；逾此範圍部分，則無理由，應予駁回。
  (四)按民法第203 條規定：「應付利息之債務，其利率未經約定
    ，亦無法律可據者，週年利率為百分之五。」；又同法第22
    9條第2項規定：「給付無確定期限者，債務人於債權人得請
    求給付時，經其催告而未為給付，自受催告時起，負遲延責
    任。其經債權人起訴而送達訴狀，或依督促程序送達支付命
    令，或為其他相類之行為者，與催告有同一之效力。」。查
    原告依系爭契約第10條第3 項約定之法律關係，請求被告給
    付300 萬元之懲罰性違約金，併請求自催告之翌日起算之法
    定遲延利息，惟原告催告被告給付300 萬元懲罰性違約金於
    文到後3日內給付，而被告係於99年8月16日收受，此有掛號
    郵件收件回執在卷可稽（見本院卷第15頁），則計算原告定
    期催告被告給付之期日應係在99年8 月19日屆至。揆諸上開
    規定，原告得請求被告給付之懲罰性違約金160 萬元係自99
    年8 月20日起被告始負遲延給付責任。從而，原告請求被告
    自99年8 月20日起至清償日止（見本院卷第15頁），按週年
    利率5％ 計算之法定遲延利息，為有理由，應予准許；逾此
    範圍部分之利息請求，為無理由，應予駁回。
  (五)綜上所述，原告依系爭契約第10條第3 項約定之法律關係，
    請求被告給付懲罰違約金160萬元及自99年8月20日起至清償
    日止，按週年利率5％ 計算之法定遲延利息之部分，為有理
    由，應予准許；逾此範圍部分之請求，則無理由，應予駁回
    。
五、原告勝訴部分，兩造均陳明願供擔保，聲請宣告假執行，核
    無不合，爰分別酌定相當擔保金額准許之。至於原告敗訴部
    分，則其假執行之聲請，失所附麗，應併予駁回。
六、本件事證已臻明確，兩造其餘攻擊防禦方法及所提證據，於
    判決結果不生影響，爰不一一論列，併此敘明。
七、訴訟費用負擔之依據：民事訴訟法第79條。
中    華    民    國    100    年    4    月    25    日
                  民事第二庭    法  官  李行一
以上正本係照原本作成
如對本判決上訴，須於判決送達後20日內向本院提出上訴狀。如
委任律師提起上訴者，應一併繳納上訴審裁判費。
中    華    民    國    100    年    4    月    25    日
                                書記官  蔡於衡